---
title: 클러스터링 K-3형제
author: ~
date: '2020-11-11'
slug: k-series
categories:
- 머신러닝
- 군집분석
tags:
- 머신러닝
- 군집분석
- K-Means
- K-Modes
- K-Prototypes
keywords:
- K-Means
- K-Modes
- K-Prototypes
thumbnailImage: https://lh3.googleusercontent.com/pw/ACtC-3fBJpX5aJlKG1cn_bwfGWQeKAcdZf5kDfdxi28E50pRK00TyGG2nklvQ_zjY8egpTqlXqIM2R5lc32cUCf67xjZShLqT9Xz5siMSriSRBZxMJeFCSruVfrfXCmRlWTE1mR0f5UN642eqhebrOQQ1YWd=s685-no?authuser=0
thumbnailImagePosition: left
metaAlignment: left
description: K-Prototypes에 대한 고찰
---

```{r global_option, include=FALSE}
knitr::opts_chunk$set(echo=T, comment="", message=F, warning=F, collapse=T)
```

# 들어가며

2019년 7월, 야구 선수 성적을 시각화하는 대회에서 클러스터링을 처음 접했다. 당시 선수의 여러 변수로 집단을 구별하고 시각화하는 스토리텔링을 펼쳤다. PCA를 통해 5개 변수를 3개 차원으로 축소하고, 축소된 변수로 K-Means 군집화를 적용했다. 솔직하게 말하자면 충분한 이해가 없었던 접근이었다. 보통 그렇게 한다더라 식의 근거만 있을 뿐, 군집화에 대한 이해가 부족했다. 그래서 이번 기회에 내가 이해한 **K-Means**, **K-Modes**, **K-Prototypes**에 대해서 포스팅하고자 한다.

# K-Means
- 실습 데이터로는 이제는 지겨울 정도로 익숙한 교본, **아이리스(iris)** 데이터이다.
- 워낙 유명한 데이터이니 자세한 설명은 생략한다:)

```{r 1}
library(tidyverse)
data(iris)
str(iris)
```

K-Means를 이해하기 위해서는 그 의미를 먼저 살펴볼 필요가 있다. K의 평균이라고 이해할 수 있는데, 이를 풀어서 해석하면 `각각의 평균을 가진 K개의 집단으로 나누겠다`라는 의미이다. N차원으로의 확장은 나중에 생각하기로 하고, 일단 2차원으로 살펴보도록 한다. 아이리스의 Sepal.Length(X1)와 Sepal.Width(X2)의 산점도를 그려본다.

```{r 2}
iris = iris %>% rename(X1 = Sepal.Length, X2 = Sepal.Width)
ggplot(data=iris, aes(X1, X2)) + geom_point()
```

2차원 공간에 매핑이 되었다. 클러스터링은 이렇게 공간에 매핑된 데이터를 특정 점을 기준으로 묶음으로써 집단을 규명해내는 비지도학습이다. K-Means가 의미하는 바는 따라서 K개의 집단으로 분류하고, 그 기준을 평균으로 정의한다고 할 수 있다. 그럼 구체적으로 2개의 집단을 구별해보도록 한다.

```{r 3}
p1 = c(5,3.5)
p2 = c(7,3)

ggplot(data=iris, aes(X1, X2)) + geom_point() +
  geom_point(aes(p1[1], p1[2]), colour=c('red'), lwd=5) + 
  geom_point(aes(p2[1], p2[2]), colour=c('red'), lwd=5)
```

먼저 2차원 공간에 임의의 점 2개(p1, p2)를 찍었다. 모든 데이터와 이 두 점 사이의 거리를 구할 수 있다. 유클리드 거리를 사용하도록 한다. $x_i$를 각각의 점, $\mu_k$를 k개의 중심점이라고 할 때, 거리의 식은 다음과 같다.

$$d(x_i, \mu_k) = ||x_i-\mu_k||^2$$

```{r 4}
c1 = function(x1,x2){ sqrt((x1-p1[1])^2+(x2-p1[2])^2) }
c2 = function(x1,x2){ sqrt((x1-p2[1])^2+(x2-p2[2])^2) }
iris$Cluster = ifelse(c1(iris$X1,iris$X2) <= c2(iris$X1,iris$X2),'C1','C2')

ggplot(data=iris, aes(X1, X2, col=Cluster)) + geom_point() +
  geom_point(aes(p1[1], p1[2]), colour=c('red'), lwd=5) + 
  geom_point(aes(p2[1], p2[2]), colour=c('red'), lwd=5)
```

그리고 모든 데이터는 이 두 점 중에서 더 가까운 점을 기준으로 클러스터가 정해진다.

```{r 5}
c1_p = iris %>% filter(Cluster == 'C1') %>% summarize(np_1 = mean(X1), np_2 = mean(X2))
c2_p = iris %>% filter(Cluster == 'C2') %>% summarize(np_1 = mean(X1), np_2 = mean(X2))

ggplot(data=iris, aes(X1, X2, col=Cluster)) + geom_point() +
  geom_point(aes(p1[1], p1[2]), colour=c('red'), lwd=5) + 
  geom_point(aes(p2[1], p2[2]), colour=c('red'), lwd=5) +
  geom_point(aes(c1_p[1,1], c1_p[1,2]), colour=c('blue'), lwd=5) + 
  geom_point(aes(c2_p[1,1], c2_p[1,2]), colour=c('blue'), lwd=5)
```

각 집단의 평균(파랑)값으로 중심점을 이동시킨다. 이 과정을 더 이상 중심점의 변화가 없을 때까지 반복한다. 기본적인 원리는 이렇게 간단하다. 하지만 초기값을 어떻게 설정할 것이냐, 그리고 만약 수많은 iteration에도 중심점이 수렴하지 않는다면 어떻게 할 것인지에 대한 여부 등으로 알고리즘이 더 복잡하게 설계된다.

## Is Always K-Means Best?

K-Means의 치명적인 단점은 범주형 자료를 바로 적용할 수 없다는 점을 꼽을 수 있다. 가령 아이리스 데이터에 Species를 활용해보는 문제를 생각해본다.

```{r kmodes}
unique(iris$Species)
iris = iris %>% mutate(Species = recode_factor(
  Species,
  setosa = 1,
  versicolor = 2,
  virginica = 3
  ))
ggplot(data=iris, aes(X1, Species)) + geom_point()
```

Setosa, Versicolor, Virginica를 각각 1, 2, 3으로 코딩하고 K-Means와 동일하게 X1과 2차원 매핑을 시도했다. 이제 여기에 2개의 임의의 점을 찍는다고 가정해본다. 우리는 1과 3이 각각 꽃의 종류를 의미한다고 알 수 있지만 컴퓨터는 아니다. 특히 거리를 구하는 식에 넣게 되면 1과 3은 2의 차이가 나는 반면, 1과 2는 1의 차이가 나게 된다. 즉 컴퓨터가 거리를 계산할 때 아 'Setosa와 Versicolor가 가깝구나'하고 인식한다. 이를 방지하고자 범주형 자료는 더미변수 혹은 원핫인코딩을 통해 0과 1로만 이뤄진 변수로 변형해야 한다.  

또 하나의 문제를 생각할 수 있다. 원핫인코딩을 하면 변수의 개수가 너무 늘어나면서 해석이 어려워진다. 그래서 주로 PCA를 통해 변수의 차원을 축소하고, 축소된 변수를 통해 집단의 차이를 설명하려고 시도한다. PCA는 차원을 축소하는 과정에서 자주 사용되지만, 원리를 이해하기 어렵다. 그래서 이러한 과정 없이 범주형 변수만 있을 때, 그리고 범주형과 연속형 변수가 섞여있을 때 클러스터링을 진행할 수 있도록 고안된 방안이 바로 K-Modes와 K-Prototypes이다.

# K-Modes
K-Modes는 범주형 자료에 적용하는 클러스터링이다. 평균(Mean) 대신 최빈값(Mode)를 사용한다. 아이리스 데이터를 동일하게 사용하는 대신 범주형 변수를 새로 만들어보도록 한다.

```{r}
data(iris)
iris = iris %>% mutate(Length = ifelse(Sepal.Length>=6,'Long','Short'))
table(iris$Species)
table(iris$Length)
```

범주형 자료의 거리의 값을 구하는 데 어려움이 있기 때문에 비유사도(dissimilarity)의 개념을 활용한다. 식은 다음과 같다.

$$d(X_i, Q_l) = \sum_{j=1}^{m}\delta(x_{ij}, q_{lj})$$

where $\delta(p,q)=1$ if $p=q$, 0 otherwise.

식으로 보면 어려운데, 개념을 생각하면 쉽다. 아이리스 데이터를 다시 보겠다.

```{r}
iris[c(1,80),c('Species','Length')]
```

Species는 불일치, Length는 일치한다. 즉, 한 가지 변수만 차이가 나기 때문에 $d(1,80)=1$이다. mode는 임의의 점과 다른 데이터와의 d가 최소가 되는 최빈값을 의미한다.

# K-Prototypes

프로토타입 모델은 앞서 살펴본 중심점(Centeriods) 위주의 모델 K-Means와 K-Modes의 개념을 동시에 활용하는 모델이다. 즉, 연속형과 범주형 자료를 동시에 활용할 수 있는 클러스터링 방식이다. 다시 말해, 여러 형태의 변수가 복잡하게 혼재된 요즘의 빅데이터에 적용하기 좋은 모델이라고 할 수 있다. 여기서서 생각할 것은 계속해서 살펴본 거리 함수이다.

$$d(X_i,Q_l)=\sum_{j=1}^{m_r}(x_{ij}^r-q_{lj}^r)^2 + \gamma_l\sum_{j=1}^{m_c}\delta(x_{ij}^c,q_{lj}^c)$$

이때  $p=q$일때, $\delta(p,q)=0$이며 $p \neq q$일때  $\delta(p,q)=1$ 이다. $x_{ij}^r$와 $q_{lj}^r$는 i번째의 자료값과 l번째 클러스터의 연속형 자료의 값을, $x_{ij}^c$와 $q_{lj}^c$는 범주형 자료의 값을 의미한다. $\gamma_l$는 l번째 클러스터의 범주형 자료의 가중치이다.

수식으로 보면 이해가 힘들지만, 개념으로는 간단하게 정리할 수 있다. 위에서 살펴본 것처럼 연속형 자료는 유클리디안 거리를 구하고, 범주형 자료는 비유사도를 구한 다음, 비유사도에 가중치를 부여하여 둘을 합한 것을 거리라고 정의한다.

논문에 따르면 $\gamma_l$의 선택은 연속형 자료의 분포에 의해 결정된다. l번째 클러스터에서 연속형 자료의 표준편차의 평균인 $\sigma_l$와 직결된다. 적절한 감마값은 절대적으로는 없다고 한다. 알고리즘 상에서는 초기 감마 값이 $\gamma_l = \frac{\sigma_l}{2}$ 로 정의된다.

K-Prototype 알고리즘은 중심점을 임의의 실제 관측값에서 시작한다. (그래서 프토토타입이라는 명칭이 붙은 것 같다.) 그 이후의 과정은 동일하다. 거리가 가장 가까운 집단을 반복적으로 찾아낸다.

# 나가며
지금까지 K로 시작하는 클러스터링 3형제를 살펴봤다. 정리하자면 다음과 같다.

- K-Means: 연속형 자료 Only, 범주형 자료까지 있을 때는 지시변수로 만든 다음 PCA로 차원 축소
- K-Modes: 범주형 자료 Only, 비유사도라는 개념을 사용
- K-Prototypes: 연속형과 범주형 모두 사용 가능, 거리와 비유사도를 가중치를 통해 조절

R과 Python에 패키지가 모두 있으니 설치 후 사용이 가능하며, 기타 세세한 이론과 설정값은 참고를 통해 확인하길 바란다.

# 참고
- [데이터 사이언스 스쿨, K-평균 군집화](https://datascienceschool.net/view-notebook/2205ad8f0c5947c08696e8927b466341/)
- [Zhexue Huang - Clutering Large Data Sets With Mixed Numeric and Catergorical Values](https://pdfs.semanticscholar.org/d42b/b5ad2d03be6d8fefa63d25d02c0711d19728.pdf)
- [Nicodv - Kmodes Source Code Repository](https://github.com/nicodv/kmodes)